臺灣臺南地方法院民事判決　　　　　　　100年度訴字第564號
原　　　告　台新資產管理股份有限公司
法定代理人　吳統雄
訴訟代理人　何岳儒律師
複代理人　　陳永祺
訴訟代理人　張明賢
被　　　告　沈維揚
　　　　　　沈川原
上列當事人間請求塗銷所有權移轉登記事件，經本院於民國99年
8月22日言詞辯論終結，判決如下：
    主  文
原告之訴駁回。
訴訟費用新臺幣捌仟玖佰貳拾元由原告負擔。
    事 實 及 理 由
一、原告起訴主張：
（一）被告沈維揚於民國90年10月向原告申請現金卡使用，卡號
      0000000000000000，詎自95年l月起即未再依約繳納現金
      卡消費款項，截至100年4月29日止，尚積欠原告新臺幣（
      下同）813,829元未清償；卻於94年12月6日將其原有坐落
      台南市永康區○○○段00000000地號土地，所有權應有部
      分1/2（下稱系爭土地）移轉登記予被告沈川原。沈維揚
      所為無非逃避債權人之追償，依「確認法律關係不存在之
      訴，如原告僅否認被告於訴訟前所主張法律關係成立原因
      之事實，以求法律關係不成立之確認，應由被告就法律關
      係存在或法律關係成立原因之事實，負舉證之責」判例意
      旨（最高法院42年度台上字第170號、20年上字第709號判
      例意旨參照），被告應其間系爭土地買賣關係存在負舉證
      責任；反之，則系爭土地買賣契約及移轉所有權之意思表
      示，均屬通謀虛偽之意思表示，依民法第87條第l項之規
      定無效。而無效法律行為之當事人，於行為當時知其無效
      ，或可得而知者，應負回復原狀或損害賠償之責任，民法
      第113條定有明文，沈維揚自有請求沈川原回復原狀之權
      ；沈維揚怠於行使權利，原告為保全債權，自得依法代位
      請求被告沈川原塗銷被告間系爭不動產之所有權移轉登記
      。
（二）被告間就系爭土地所為之上開債權契約及物權行為縱屬有
      效，然「債務人所有之財產除對於特定債權人設有擔保物
      權外，應為一切債務之總擔保，故債務人明知其財產不足
      清償一切債務，而竟將財產出賣於人，如受益人於受益時
      亦知其情事者，債權人即得依民法第244條第2項之規定，
      聲請法院撤銷（參最高法院48年台上字第1750號判例）。
      」。系爭土地移轉予沈川原後，沈維揚即停止繳款，顯見
      其財務狀況已惡化，加以被告二人為父子關係，沈川原對
      沈維揚財務狀況應有知悉，難謂債務人與買受人雙方間無
      脫產之惡意，原告爰依民法第244條第2項規定訴請撤銷被
      告二人間就系爭土地所為之債權行為及移轉所有權之物權
      行為；並於撤銷後，代位沈維揚請求沈川原依民法第114
      條第2項準用第113條之規定塗銷系爭不動產之所有權移轉
      登記。
（三）按「債務人所為之有償行為，於行為時明知有損害於債權
      人之權利者，以受益人於受益時亦知其情事者為限，債權
      人得聲請法院撤銷之。」、「債權人依第1項或第2項之規
      定聲請法院撤銷時，得並聲請命受益人或轉得人回復原狀
      。」，為民法第244條第2項、第4項所明定。又「債權人
      行使撤銷權，以其債權於債務人為詐害行為時，業已存在
      為限。債務人所有之財產除對於特定債權人設有擔保物權
      外，應為一切債務之總擔保，倘債務人財產已不足清償一
      切債務，而竟將財產出賣與人，且非用於清償具有優先受
      償權之債務，對於普通債權人，即難謂無詐害行為。」，
      為最高法院78年臺上字第1583號判決所明揭。系爭土地移
      轉前已設有抵押權，且設定義務人及債務人皆有被告沈維
      揚，移轉登記後，其債務人仍為沈維揚，顯悖於一般交易
      常規，蓋一般正常買賣之賣方在移轉房地過戶後，為避免
      仍然背負抵押權債務，而日後遭追償拍賣不足額之債務之
      虞，定會更換債務人名義。又揆諸上開最高法院判決意旨
      ，可知沈維揚所有之財產除對於特定債權人設有擔保物權
      外，應為一切債務之總擔保，茲沈維揚之財產已不足清償
      一切債務，卻仍將系爭土地移轉給沈川原，此舉顯有違債
      權公平受償原則，亦致原告之債權有履行不能或困難之情
      形，對於原告而言，應屬詐害行為，有損害於原告之權利
      。
（四）聲明：
 （1）先位聲明：確認被告沈維揚、沈川原就臺南市永康區○
      ○○段0704地號土地（權利範圍1/2）於94年11月19日所
      訂立之買賣契約關係不存在。被告沈川原應就上開不動
      產於94年12月6日以買賣為原因所為之所有權移轉登記予
      以塗銷，並回復為被告沈維揚所有。
 （2）備位聲明:被告沈維揚、沈川原就上開不動產於94年11
      月19日以買賣原因所為債權行為及於94年12月6日所有權
      移轉登記之物權行為，均應予以撤銷。被告沈川原應將
      上開不動產於94年12月6日經地政機關以買賣為原因所為
      之所有權移轉登記，予以塗銷並回復登記為被告沈維揚所
      有。
二、被告則未於言詞辯論期日到場，亦未提出書狀作何聲明或陳
    述。
三、經查：
（一）被告經合法送達，未於言詞辯論期日到場，核無民事訴訟
      法第386條所列各款情形，爰依原告之聲請，由其一造辯
      論而為判決。
（二）原告主張被告沈維揚於90年10月起向原告申請現金卡使用
      ，至100年4月29日止尚積欠原告813,829元未為清償；且
      於94年11月19日以買賣為原因，將系爭土地移轉登記於被
      告沈川原，有沈維揚台新銀行YOUBE申請書、催收帳卡查
      詢，以及系爭土地登記第二類謄本及異動索引可按，自堪
      信實。原告主張被告沈維揚因積欠原告債務而移轉系爭土
      地，顯係為規避債務所為之虛偽通謀意思表示，況被告二
      人為父子關係；然：
 （1）按「第三人主張表意人與相對人通謀而為虛偽意思表示者
      ，該第三人應負舉證之責。」，最高法院著有48年台上字
      第29號判例意旨可參；且民法第87條之通謀虛偽表示，係
      指表意人與相對人相互明知為非真意之表示而言，故表意
      人之相對人不僅須知表意人非真意，並須就表意人非真意
      之表示相與為非真意之合意，始為相當；若僅一方無欲為
      其意思表示所拘束之意而表示與真意不符之意思者，即難
      指為通謀而為虛偽意思表示（參最高法院51年台上字第
      215判例、62年台上字第316號判例要旨）。茲原告未能舉
      證證明被告間系爭土地買賣之合意，究為如何之非真意合
      意，徒以被告沈維揚積欠原告債務為由，參照前開判例要
      旨，自難認被告間系爭土地之買賣為虛偽通謀意思表示。
 （2）原告另主張被告二人為父子關係，惟查沈維揚父親為「沈
      金泉」，有戶籍謄本及身分證影本在卷可按，且原告復未
      能提出沈金泉即沈川原之證明，前揭主張顯不足採。又縱
      被告間有親屬關係，亦不能僅因契約當事人間有特殊親誼
      關係，即謂該買賣係通謀虛偽成立（最高法院86年度台上
      字第3856號判決參照）。
 （3）綜上，原告未能證明被告間系爭土地之買賣出於虛偽之通
      謀意思表示，從而所為先位聲明之請求，顯無理由，應予
      駁回。
（三）原告復主張被告沈維揚出售設有擔保物權之系爭土地，卻
      未清償擔保債權，顯有詐害普通債權人即原告之行為，依
      民法第244條第2、4項撤銷系爭土地之買賣行為，並回復
      系爭土地為被告沈惟揚所有。然查系爭土地於89年6月27
      日設定本金最高限額10,200,000元擔保物權予臺灣銀行股
      份有限公司，設定義務人為沈維鈞、沈維揚，其債務人除
      沈維揚外，尚有沈維鈞、沈川原，有系爭土地登記謄本可
      參，足認系爭土地擔保之債務人，並非被告沈維揚一人，
      尚有被告沈川原，故縱系爭土地移轉予沈川原，仍未塗銷
      擔保物權，以擔保被告沈川原之債務，對債權人不生影響
      ，亦與常情無違；且與原告主張「債務人所有之財產除對
      於特定債權人設有擔保物權外，應為一切債務之總擔保，
      倘債務人財產已不足清償一切債務，而竟將財產出賣與人
      ，且非用於清償具有優先受償權之債務，對於普通債權人
      ，即難謂無詐害行為。」之情形有別，原告自不得比附援
      引主張被告沈維揚有詐害行為。又依民法第244條第2項「
      債務人所為之有償行為，於行為時明知有損害於債權人之
      權利者，以受益人於受益時亦知其情事者為限，債權人得
      聲請法院撤銷之。」之規定，原告撤銷被告間系爭土地之
      買賣，必以受益人知悉損害原告債權之情事為限。原告雖
      主張被告二人居住一起，被告沈川原應知悉被告沈維揚積
      欠原告債務，然被告沈川原於91年8月27日即已遷出台南
      市永康區○○○街116號，有戶籍謄本可按，但被告沈維
      揚自95年l月起始未向原告清償而積欠現金卡費用，沈川
      原又如何知悉被告間系爭土地之買賣損害原告債權？原告
      之主張，顯無可取，其撤銷系爭土地買賣之債權、物權行
      為，並塗銷被告間系爭土地移轉登記，回復為被告沈維揚
      所有之備位請求，無理由。
四、本件事證已臻明確，兩造其餘攻擊防禦方法，經核與本件判
    決結果不生影響，爰不一一論述，併此敘明。
五、按法院為終局判決時，應依職權為訴訟費用之裁判；且訴訟
    費用，由敗訴之當事人負擔，民事訴訟法第87條第1項、第
    78條分別定有明文。本件訴訟費用經核為8,920元，爰命由
    敗訴之原告負擔。
六、據上結論，原告之訴為無理由，依民事訴訟法第385條第1項
    前段、第78條、第87條第1項，判決如主文。
中    華    民    國    100    年    8    月    31    日
                  民事第二庭    法  官  魏玉英
以上正本係照原本作成
如對本判決上訴，須於判決送達後20日內向本院提出上訴狀
如委任律師上訴者，應一併繳納上訴審裁判費
中    華    民    國    100    年    8    月    31    日
                                書記官  蔡曉卿